【裁判字號】    98,上易,68
【裁判日期】    980429
【裁判案由】    損害賠償
【裁判全文】
臺灣高等法院臺中分院民事判決          98年度上易字第68號
上  訴  人
即被上訴人  乙○○
上  訴  人
即被上訴人  甲○○
上  訴  人
即被上訴人  丁○○
被上訴人
即上訴人    丙○○
上列當事人間損害賠償事件，兩造對於中華民國97年12月24日臺
灣臺中地方法院97年度訴字第2200號第一審判決提起上訴，本院
於中華民國98年4月15日言詞論終結，判決如下：
    主  文
兩造上訴均駁回。
第二審訴訟費用由兩造各自負擔。
    事實及理由
壹、聲明部分：
一、上訴人即被上訴人乙○○、甲○○、丁○○（按即原審原告
    ，下稱上訴人乙○○、甲○○、丁○○）方面：
(一)、上訴聲明：(1)原判決不利於上訴人部分廢棄。(2)上廢棄部分
    ，被上訴人丙○○應分別給付上訴人各新台幣（下同）33萬
    元，及自民國97年9月17日起至清償日止按年息百分之5計算
    之利息。(3)願供擔保，請准宣告假執行。
(二)、答辯聲明：駁回上訴。
二、上訴人即被上訴人丙○○（按即原審被告，下稱被上訴人丙
    ○○）方面：
(一)、上訴聲明：(1)原判決不利於上訴人部分廢棄。(2)上廢棄部分
    ，被上訴人乙○○、甲○○、丁○○在第一審之訴及假執行
    之聲請均駁回。
(二)、答辯聲明：駁回上訴。
貳、陳述及理由部分：
一、上訴人主張：
(一)、緣上訴人乙○○前於民國95年6月29日下午2時許，在台中市
    ○區○村路○段270巷29號向上市場，因擺攤售貨細故，與隔
    鄰之被上訴人丙○○發生口角後。遭丙○○毆打成傷後，又
    恫稱：妳再說，我就再打妳兩下」等語，致乙○○心生恐懼
    ，即打電話予其在工地工作之丈夫王朝鵬告以：「其被童裝
    店的人即丙○○打」等語，適甲○○、丁○○亦在該工地工
    作，乃陪同王朝鵬前往上址，王朝鵬、甲○○、丁○○三人
    共乘自小客車抵達上址後，王朝鵬即持其工地用之木板 1支
    下車，衝向丙○○先質以：「你為何打我老婆（即乙○○）
    」等語，並持該木板做勢要毆打丙○○，惟隨即遭在場人士
    勸阻並搶下該木棍，嗣即交由甲○○放回車上，之後王朝鵬
    即與丙○○夫婦在現場爭吵，約十分鐘左右警方到來，結束
    爭執。查本件僅王朝鵬一人持木板下車，且係王朝鵬與丙○
    ○二人對峙爭執，並未見甲○○有持木板下車之情，而乙○
    ○、丁○○、甲○○則或為攔阻或並未有何不利丙○○之言
    行，業經鈞以97年度上易字第846 號判決確定在案，民事部
    分亦經台灣台中地法院（下稱台中地院）以96年度訴字第21
    31號判決丙○○應賠償上訴人乙○○，並於鈞院96年度上易
    字第第330 號事件中，達成丙○○賠償上訴人乙○○之和解
    方案。
(二)、丙○○雖未在爭執後即提出刑事告訴，而係於乙○○拒不撤
    回告訴後，始於95年9月2日對上訴人三人人及王朝鵬提出恐
    嚇之刑事告訴，欲藉此逼迫乙○○撤回告訴，經檢察官提起
    公訴後，經鈞院以97年度上易字第846 號刑事判決上訴人三
    人無罪確定在案，被上訴人明知上訴人三人未參與王朝鵬之
    恐嚇行為，亦無持木棍要毆打伊之行為，竟意圖使上訴人等
    受到刑事處分，分別於95年9月2、3日及同年12月5、19日向
    警察及檢察官誣告上訴人三人恐嚇，顯係故意侵害上訴人等
    之名譽權利，上訴人等因被上訴人長達近二年之誣告行為，
    精神焦慮、痛苦，精神上受有極大損害，上訴人等自得依侵
    權行為法律關係，請求被上訴人賠償非財產上損害。請審酌
    本件被上訴人惡性、上訴人等受精神上折磨及兩造均為高中
    、高職畢業，均有正當工作等情，爰求為命被上訴人丙○○
    給付上訴人三人各36萬元本息，及供擔保請求宣告假執行之
    判決（原審判決被上訴人丙○○應各給付上訴人三人 3萬元
    本息，並駁回上訴人三人其餘之訴，兩造就其敗訴部分均提
    起上訴）。
二、被上訴人則以：王朝鵬及乙○○於偵查、審理中，承認係乙
    ○○打電話教唆其夫夫王朝鵬到向上市場持木棍毆打丙○○
    ，並經證人己○○證稱屬實。另上訴人林朝煌、丁○○前往
    向上市場亦係準備毆打丙○○，此由王朝鵬到達案發地，即
    持木棍下車欲毆打丙○○，甲○○亦持一木棍，嗣遭己○○
    搶下，丁○○則在旁警戒，如果為勸架，何以無勸架之舉，
    檢察官也認為是共犯，至於法院採納甲○○、黃漢清辯解係
    前來勸架，而判決其二人無罪，並不代表二人至案發地無傷
    害恐嚇之動機，況且王朝鵬持木棍要毆打丙○○，上訴人等
    人多勢眾，又持兇器，就丙○○角度言，不是助勢、警戒，
    又係何動機？至於刑事庭判決乙○○無罪，係以乙○○辯稱
    ，其要搶王朝鵬木棍，並未對乙○○、王朝鵬同時向丙○○
    叫囂、嗆聲部分為審理，而法院勘驗ＤＶＤ監視光碟，當日
    下午 2時27分50秒至31初50秒間，乙○○確有三次指著丙○
    ○爭吵的畫面，因其叫囂、嗆聲動作很大，而被王朝鵬二度
    拉到其身後，顯見其確有向丙○○恐嚇無訛。綜上，丙○○
    所為對上訴人等三人刑事恐嚇告訴，並非空穴來風、虛構事
    實等語，資為抗辯。
三、經查：
(一)、上訴人主張乙○○前於95年6月29日下午2時許，在台中市○
    區○村路○段270巷29號向上市場，因擺攤售貨細故，與隔離
    之被上訴人丙○○發生口角後。遭丙○○毆打成傷後，又恫
    稱：妳再說，我就再打妳兩下」等語，致乙○○心生恐懼，
    即打電話予其在工地工作之丈夫王朝鵬告以：「其被童裝店
    的人即丙○○打」等語，適甲○○、丁○○亦在該工地工作
    ，乃陪同王朝鵬前往上址，王朝鵬、甲○○、丁○○三人共
    乘自小客車抵達上址後，王朝鵬即持其工地用之木板 1支下
    車，衝向丙○○先質以：「你為何打我老婆（即乙○○）」
    等語，並持該木板做勢要毆打丙○○，惟隨即遭在場人士勸
    阻並搶下該木棍，嗣即交由甲○○放回車上，之後王朝鵬即
    與丙○○夫婦在現場爭吵，約十分鐘左右警方到來，結束爭
    執。丙○○因前揭行為，業經經本院以97年度上易字第 846
    號判決確定在案，民事部分亦經台中地院96年度訴字第2131
    號判決丙○○應賠償乙○○，並在本院96年度上易字第 330
    號事件中成立和解，丙○○應賠償乙○○31,800元之事實，
    為丙○○所不爭執，並有本院97年度上易字第84 6號刑事判
    決、台中地院96年度訴字第2131號民事判決、本院96年度上
    易字第330 號和解筆錄等件影本各一份在原審卷可稽（見原
    審卷第6-21頁），上訴人上開主張，堪信為真實。
(二)、被上訴人辯稱本件係乙○○打電話通知其夫王朝鵬及甲○○
    、丁○○到達案發現場，乙○○在等候警方到達前，曾三度
    指著丙○○叫囂、嗆聲之舉，而為其夫王朝鵬拉至其身後，
    另甲○○、丁○○既經乙○○打電話告知王朝鵬，並隨同王
    朝鵬到達現場，到場後甲○○有持木棍之舉，甲○○、丁○
    ○均未有勸架之舉，顯然係到場助勢等語，是本件爭點為上
    訴人乙○○等三人主張被上訴人丙○○明知其三人無恐嚇行
    為，竟意圖使上訴人三人名譽受損害，而對上訴人三人提出
    刑事告訴，上訴人三人因而請求非財產上損害賠償，是否有
    理由？經查：
  1.經原審於97年11月21日當庭勘驗案發時之監視光碟結果如下
    ，有言詞辯論筆錄一份在原審卷為佐（見原審卷第107、108
    頁）。
  (1)14時25分9秒有一部汽車到達現場（台中市○村路○段270巷
     29號向上市場）。
  (2)同時間15秒時有一男子（兩造均稱係王朝鵬）下車，同時
      在車後，有一女子（乙○○）從車後朝現場方向前進。
  (3)同時間18秒時看到男子往箭頭左方前進，乙○○緊跟跑向
    王朝鵬後面，並雙手平舉，19秒時看見被上訴人從畫面左上
    方往中間移動退後，朱勵珍（被上訴人之妻）由店內走出，
    站在被上訴人後方，王朝鵬由畫面左上方出現，手上握有一
    物（上訴人系稱珍珠板，被上訴人稱系木棍）。
  (4)同時間20秒看到王朝鵬手上握有一物向上面向被上訴人，
    同時間在該物的中間段有一白色東西（上訴人系稱乙○○的
    手）被上訴人之妻朱勵珍在被上訴人的右後方，以手拉住被
    上訴人之右手。
  (5)同時間21秒時王朝鵬將手上之物向上舉起，面向被上訴人
    往下揮。
  (6)同時間22秒時，王朝鵬手上之物往下揮向後，此時見到乙
    ○○之手拉住王朝鵬左肩。
  (7)同時間24秒時見到被上訴人因被逼而退到店門口，其妻朱
    勵珍擋在被上訴人前方。
  (8)同時間26秒時王朝鵬向被上訴人方向前進，乙○○緊跟在
    後，畫面汽車後方出現一男子（兩造均稱系甲○○）向王朝
    鵬、丙○○方向前進。一女子（兩造均稱戊○○）緊跟甲○
    ○後面。
  (9)同時間29秒─32秒，王朝鵬一直往被上訴人方向前進，乙
    ○○緊跟在王朝鵬後面，戊○○在王朝鵬前進時一直阻擋，
    朱勵珍站在被上訴人前方，被上訴人一直在店前面，己○○
    在32秒時進入畫面，往王朝鵬方向前進，期間甲○○一直站
    在汽車與摩托車中間，雖有身體向前但未有繼續往王朝鵬方
    向前進。
  (10)同時間33─46秒間在拉扯過程中，被上訴人與其妻位置稍有
    向右方移動一點，其餘乙○○、戊○○、己○○均在阻擋王
    朝鵬。
  同時間47秒時乙○○與己○○站在王朝鵬前方，戊○○則在
    王朝鵬右手方拉住王朝鵬的右手，要搶他手上的東西，在拉
    扯的過程中，52秒時己○○跑到戊○○後方。
  同時間53秒時戊○○把東西交給己○○，55秒時甲○○移動
    位置到己○○旁邊，有接東西的動作。
  55秒─26分過程中，王朝鵬仍然有向被上訴人進逼示威的意
    思，26分21秒時車輛開走，26分0秒至同時間51秒時，王朝
    鵬不斷朝被上訴人進逼一直被乙○○、己○○阻擋，直到52
    秒時王朝鵬雙手出現在畫面上時雙手沒有拿東西，其間未見
    甲○○有二度往車子移動的畫面。甲○○一直站在戊○○後
    面靠近車子或馬路的地方（車子開走後）。
  同時間54秒時游鴻智的太太進入鏡頭加入勸架行列，直到27
    分14秒時游鴻智進入畫面，至同時間49秒游鴻智離開畫面，
    其間畫面顯示王朝鵬與被上訴人互相爭吵手指有互指對方的
    鏡頭，游鴻智之妻站在王朝鵬的左前方勸架，乙○○則站在
    王朝鵬的右前方，戊○○站在王朝鵬的右方有一段距離。
  同時間49秒時前開藍色車輛又進入畫面。
  27分50秒至31分50秒警察出現畫面期間，王朝鵬與被上訴人
    互指對方爭吵，乙○○有三度指著被上訴人爭吵的畫面，並
    曾二度退到王朝鵬後面，其中一次是被王朝鵬推到後面，游
    鴻智之妻，一直在勸阻王朝鵬與被上訴人，戊○○大部分時
    間站在旁邊，而乙○○、王朝鵬與被上訴人及其妻身體較接
    近時，戊○○才會靠近勸架。至於畫面上甲○○看不清楚應
    該是反光的關係或者是二度把車子開走不明。
  2.綜觀上開監視錄影帶，足認在王朝鵬、丙○○爭吵過程中，
    王朝鵬、丙○○二人之間，係由其配偶乙○○、朱勵珍二人
    在中間攔阻，乙○○於王朝鵬一抵達時，即衝向王朝鵬並為
    阻攔行為，並頻頻攔阻王朝鵬衝向丙○○，若乙○○有與王
    朝鵬共同恐嚇之意思，豈會自始至終均為攔阻王朝鵬之行為
    ，而非與王朝鵬合力為之？另上訴人甲○○、丁○○在王朝
    鵬與丙○○二人爭吵過程，僅在後方車輛旁觀看，並未靠近
    店面或與王朝鵬合力圍攻丙○○，或為其他不利於丙○○之
    攻擊或恐嚇行為，於該段期間，丁○○更將車輛移走，林錦
    鍠則於拿下王朝鵬之木板後即將木板拿到車上放置，若甲○
    ○、丁○○有不利丙○○之意圖，豈可能在當場為上開行為
    ，是上訴人三人主張其在王朝鵬、丙○○二人爭吵時，並未
    有持木棍欲毆打丙○○或恐嚇丙○○之行為，堪以認定。
  3.被上訴人丙○○辯稱乙○○確實有恐嚇行為等語，係以本件
    係乙○○打電話叫王朝鵬到案發現場，王朝鵬到現場後，即
    持木棍作勢欲毆打丙○○，因認乙○○有教唆或與王朝鵬共
    同恐嚇被上訴人之故意，且王朝鵬之木棍遭搶下後，乙○○
    三度手指著丙○○嗆聲，亦有恐嚇之故意。惟查，依上開勘
    驗結果，得知王朝鵬於當日到達現場下車後，至其作勢毆打
    、對丙○○叫囂時 (即當日14時25分15秒至26分51秒間 )，
    乙○○均緊跟其後，並作拉王朝鵬左肩或擋在王朝鵬前面之
    舉，是自難認乙○○就王朝鵬持木棍毆打被上訴人之行為，
    有何教唆或共同與王朝鵬共同為恐嚇之行為。次查，同日27
    分50秒至31分50秒警察到達現場前，王朝鵬與丙○○互相爭
    吵間，乙○○固有三度指著丙○○爭吵的畫面，惟僅此指著
    丙○○爭吵的畫面，並無其他證據足以證明，乙○○此部分
    行為有恐嚇之話語，尚難僅以指著丙○○的動作，即認乙○
    ○有恐嚇之行為，丙○○抗辯乙○○有上開行為，自無可採
    。
  4.被上訴人丙○○另抗辯甲○○到達現場係與王朝鵬一同前來
    ，王朝鵬又係乙○○打電話到達現場，甲○○到達現場，曾
    持木棍欲對丙○○恐嚇，且其自稱係到場勸架，何以均無勸
    架之舉，因認甲○○亦有恐嚇之舉等語。惟查，林錦鵬到達
    現場，雖與王朝鵬同時到達，尚難逕以王朝鵬確有對丙○○
    恐嚇之舉，即推論甲○○亦有恐嚇之犯意聯絡。次查，甲○
    ○到場後，迄同日14時25分26秒時，始進入監視器畫面，而
    其位置係在汽車後方，於同時間29秒至32秒間，甲○○一直
    停留在汽車與摩托車間，並未繼續往王朝鵬方向前進，亦未
    有甲○○持木棍之情事，而其於14時25分55秒左右，輾轉接
    到由戊○○、己○○交付由王朝鵬手上搶下之木棍後，如有
    恐嚇或助勢之舉，理應持該木棍向被上訴人前進或作勢毆打
    之舉，其不此為之，反拿回車上，且無持木棍或其他與被上
    訴人爭執畫面，亦無其他證據證明甲○○於此期間有其他對
    被上訴人恐嚇之舉，不能僅因甲○○陪同王朝鵬到場並停留
    在汽車與摩托車間，即認甲○○有對王朝鵬恐嚇丙○○之舉
    為助勢行為，是丙○○此部分抗辯，同無足取。
  5.被上訴人丙○○再抗辯稱，丁○○既與王朝鵬共同到達現場
    ，其復未有勸阻王朝鵬之舉，應認係在場助勢等語。惟查，
    丁○○雖與王朝鵬同時到達現場，惟難因王朝鵬有對丙○○
    恐嚇行為，即推論丁○○亦有恐嚇之共同故意。次查，依前
    開勘驗結果所示，丁○○在到達現場後，並未出現在監視錄
    影之畫面中，於無其他積極事證堪認其黃家有毆打或恐嚇丙
    ○○之行為，被上訴人此部分抗辯，亦難認真實。
  6.上訴人三人主張其在王朝鵬、丙○○二人爭吵時，並未有持
    木棍欲毆打丙○○或恐嚇丙○○之行為，已詳前述。再查，
    被上訴人丙○○嗣於95年9月2日向台中市警察局第一分局提
    出遭上訴人三人恐嚇之刑事告訴，台灣台中地方法院檢察署
    （台中地檢署）以95年度偵字第21855 號提起公訴後，經台
    中地院於97年3月12日以96年度易字第3158 號刑事判決上訴
    人三人無罪，丙○○聲請檢察官提起上訴，經本院於97年 7
    月17日以97年度上易字第846 號刑事判決無罪確定一節，有
    上開刑事判決書一份原審卷為證（見原審卷第7-13頁），並
    經本院調閱上開刑事案卷屬實，堪信為真。本院審酌案發時
    當時，丙○○自始至終均在現場，對案發經過及當時在現場
    之人，何人有恐嚇行為，何人無恐嚇行為等情，自當了然於
    心，當無誤認可能。況查，本件丙○○據以提起告訴之主要
    證據為其店內攝影機之案發現場監視錄影帶（見台中市警察
    局第一分局中分一刑字第0950041603號偵查卷宗96年9月2日
    調查筆錄第 2貢），足認上開監視帶之所有權人為被上訴人
    ，則被上訴人於告訴前，自可詳為審視監視帶，確定上訴人
    三人是否有恐嚇行為後，始提出刑事告訴，詎丙○○未為此
    途，逕行對上訴人三人提起恐嚇之刑事告訴，自有損於上訴
    人三人之名譽，本院審酌被上訴人係以提出刑事告訴方式侵
    害上訴人名譽，其情節自屬重大，是上訴人三人主張被上訴
    人丙○○侵害其名譽，堪信為真。
二、按「因故意或過失，不法侵害他人之權利者，負損害賠償責
    任。不法侵害他人之身體、健康、名譽、自由、信用、隱私
    、貞操，或不法侵害其他人格法益而情節重大者，被害人雖
    非財產上之損害，亦得請求賠償相當之金額」，民法第 184
    條第1項前段、第195條第 1項前段分別定有明文。上訴人三
    人主張被上訴人侵害其名譽，已如前前，揆諸前開法條規定
    ，上訴人三人自得請求被上訴人賠償其非財產上之損害。再
    按「慰藉金之賠償須以人格權遭遇侵害，使精神上受有痛苦
    為必要，其核給之標準固與財產上損害之計算不同，然非不
    可斟酌雙方身分資力與加害程度，及其他各種情形核定相當
    之數額」（最高法院51年台上字第223 號判例參照）。本院
    審酌上訴人均為高職畢業，於案發前，上訴人乙○○每月所
    得約為3、4萬元，名下有2005年份汽車一輛，上訴人甲○○
    、丁○○每月所得約各為5、6萬元，甲○○名下有1997年份
    汽車一輛，丁○○名下則無財產，而被上訴人丙○○則為高
    職畢業，名下有房屋一棟、土地二筆，價值約154 萬餘元，
    每月收入約 2萬餘元等情，有附在原審卷之稅務電子閘門資
    料查詢表可稽（見原審卷第49-64 頁），及上訴人三人因被
    上訴人丙○○之刑事告訴行為，自95年9月份起至97年7月止
    ，將近二年期間，奔波在台中地檢署與台中地院、本院間為
    訴訟行為，除忍受時間、來往交通費等耗費外，尚需受到市
    場左鄰右舍之異樣眼光等情，所受精神上痛苦至大。本院斟
    酌兩造身分地位、教育程度、經濟能力，上訴人受加害程度
    ，被上訴人丙○○事後並無悔意，尚未取得上訴人三人諒解
    等一切情狀，認上訴人請求精神慰撫金，以每人各 3萬元為
    適當，應予准許，逾此金額，當屬過高，不應准許。
三、綜上，上訴人依侵權行為損害賠償請求權，請求被上訴人丙
    ○○給付上訴人三人各36萬元本息，於給付上訴人三人各 3
    萬元，及自起訴狀繕本送達翌日即97年 9月17日起至清償日
    止按年息百分之 5計算利息範圍內，核屬有據，應予准許。
    逾此範圍之請求，尚屬無據，不應准許。原審因而就上開應
    予准許部分，為上訴人乙○○、甲○○、丁○○勝訴判決，
    並依職權為准予假執行之宣告，至上開不應准許部分，原判
    決因而為上訴人乙○○、甲○○、丁○○三人敗訴判決，並
    駁回其假執行之聲請，均無不合。兩造各就其敗訴部分提起
    上訴，指摘原判決不當，求予廢棄改判，均無理由，應予駁
    回。
四、本件事證已臻明確，兩造其餘攻擊防禦方法及舉證，經審核
    後認對判決結果不生影響，不予一一論列，併予明。
據上論結，本件兩造上訴均無理由，依民事訴訟法第449條第1項
、第78條、第85條第1項前段，判決如主文。
中    華    民    國    98    年    4     月    29    日
                  民事第六庭    審判長法  官  袁再興
                                      法  官  盧江陽
                                      法  官  陳賢慧
以上正本係照原本作成。
不得上訴。
                                      書記官  吳麗琴
中    華    民    國    98    年    4    月    30    日


司法院資訊處製作；財團法人民間司法改革基金會備份。
